臺北高等行政法院判決　　　　　　　　　　　　　　八十九年度訴字第一六七七號
　　　　　　　　　　　　　　　.
　　原　　　告　甲○○
　　　　　　　　乙○○
　　　　　　　　丙○○
　　共 同 訴訟
　　代　理　人　己○○（會計師）
　　被　　　告　財政部臺北市國稅局
　　代　表　人　丁○○（局長）
　　訴訟代理人　戊○○
　　　　　　　　庚○○
　　　　　　　　辛○○
右當事人間因遺產稅事件，原告不服財政部中華民國八十九年八月十五日台財訴第0
000000000號訴願決定，提起行政訴訟。本院判決如左：
　　主  文
原告之訴駁回。
訴訟費用由原告負擔。
　　事  實
緣被繼承人杜淑美於民國（下同）八十五年九月三十日死亡，其繼承人即原告甲○○
於八十六年二月十五日申報遺產稅，經被告核定遺產總額為新台幣（下同）五六、三
○四、二二九元，淨額為三三、五○四、二二九元，並以其漏報被繼承人遺產額計一
四、九七九、六四二元，處罰鍰四、九四三、二八二元。原告甲○○不服，就現金遺
產二四、九五五、○○○元、死亡前三年內贈與之財產六、○○○、○○○元及罰鍰
部分，申請復查結果，獲核減遺產額六、○○○、○○○元、扣抵贈與稅額四九七、
○○○元及追認死亡前應納未納稅捐四九七、○○○元，變更核定遺產總額為五○、
三○四、二二九元，淨額為二七、○○七、二二九元，扣抵贈與稅額為零元，並核減
罰鍰二、八四九、七八二元，變更罰鍰為二、○九三、五○○元。原告等三人仍未甘
服，就復查決定未獲變更之現金遺產二四、九五五、○○○元及罰鍰部分，提起訴願
，遭決定駁回，遂向本院提起行政訴訟。茲摘敘兩造訴辯意旨如次：
甲、原告方面：
壹、聲明：求為判決訴願決定及原處分均撤銷。
貳、陳述：
一、按「被繼承人死亡前因重病無法處理事務期間舉債、出售財產、提領存款，而其
    繼承人對該項借款、價金或存款不能證明其用途者，該項借款、價金或存款，仍
    應列入遺產課稅。」遺產及贈與稅法施行細則第十三條定有明文。次按「一、被
    繼承人生前之所有銀行存款，其已經被繼承人提取之款，於繼承開始時，已無此
    項財產，從而亦無遺產繼承之可言，除能具體證明或有其他積極證據證明被繼承
    人所提領之款，未經動用，由繼承人承受，或其生前所提領之款，經查明係贈與
    繼承人，得依遺產稅法規定，併同其他遺產課徵遺產稅外，現行遺產稅法既未規
    定被繼承人於死亡前一定期間內不能處分其財產或處分其財產於繼承開始時應提
    示用途之證明，則課繼承人對於被繼承人生前所提領之款，負用途證明之責，而
    為免課遺產稅之要件，於法無據；且被繼承人處分其財產，強令繼承人負用途證
    明之責，亦有悖於一般舉證法則。二、本案被繼承人生前一月餘，提用銀行存款
    ，繼承人未能提供該項存款用途證明，希依上開規定辦理。」、「主旨：為加速
    被繼承人生前非重病期間有提領存款、舉債、出售財產行為之鉅額遺產稅之核稅
    發單，請依說明二辦理。請查照。說明：．．二、遺產稅案件，於查核過程中發
    現被繼承人生前非重病無法處理事務期間有提領存款、舉債、出售財產情事，而
    繼承人不願配合提供資料說明用途者，經稽徵機關調查相關金融機構資金流向資
    料後，查無積極證據證明涉有生前贈與或短漏報遺產者，如其遺產稅額初步查核
    在一百萬元以上，應於申報日起一年內發單徵收，俾免影響稅收。至該項提領存
    款、舉債、出售財產金額在一千萬元以上者，另行列管續查是否有遺漏情事。．
    ．．」財政部六十五年九月九日台財稅第三六○九一號及八十九年二月一日台財
    稅第○八八○四五○四九一號函釋在案。
二、遺產稅之課徵標的，依遺產及贈與稅法第一條規定，係指被繼承人「死亡時」所
    遺留之境內外財產而言，至於死亡前所處分之財產，除符合遺產及贈與稅法施行
    細則第十三條規定，始得將該項借款、價金或存款列入遺產，並據以課徵遺產稅
    。本件被繼承人杜淑美於八十五年九月三十日死亡，被繼承人杜淑美於八十五年
    七月十八日自華南商業銀行石牌分行（下稱華銀石牌分行）提領現金計二四、九
    五五、○○○元，被告以被繼承人住院期間，未請假提領現金為由，併計遺產課
    稅，惟依財政部六十五年九月九日台財稅第三六○九一號函釋規定，顯屬不法。
    蓋八十五年七月十八日非屬被繼承人重病期間，且被繼承人一直接受中西醫合併
    治療，於行政院國軍退除役官兵輔導委員會台北榮民總醫院（下稱台北榮總）住
    院期間，仍接受中醫醫治，常未請假外出繼續接受中醫醫治，其因台北榮總不准
    於院內接受中醫醫治，且台北榮總與華銀石牌分行距離甚近，未請假提領現金，
    顯屬常情。
三、被告查核被繼承人杜淑美遺產稅，原告曾向被告提出書面說明，略以被繼承人生
    前均自己處理個人財務，其提領銀行存款均用於支付其醫療費用及償還私人借款
    。惟被告卻以未能提示任何證明文件，列入遺產課稅，顯與財政部六十五年九月
    九日台財稅第三六○九一號函釋規定不符。況八十五年七月十八日非屬被繼承人
    重病期間，原告既以書面說明用途，被告列入遺產課稅，亦與遺產及贈與稅法施
    行細則第十三條規定不符。亦即依憲法第十九條規定，人民有依法律納稅之義務
    ，國家雖賦予稅務機關以課徵租稅之權，惟此項權利之行使，應在稅法容許範圍
    內為之。若稅務機關因故意或過失違反稅法之規定，致損害納稅義務人之權益時
    ，納稅義務人不得不有救濟之道。被告明顯違反遺產及贈與稅法施行細則第十三
    條之規定，綜觀現行遺產稅法令，被繼承人除因「重病期間」之外，並未規定被
    繼承人於死亡前一定期間不能處分其財產，且僅在「重病期間」提領之存款，不
    能證明其用途時，方可列入遺產課稅。被告稱被繼承人非重病期間處理之財產亦
    可納入遺產總額課稅乙節，並無明確之法令依據。且被告僅以合理懷疑作為判斷
    依據，依法被繼承人既不符合遺產及贈與稅法施行細則第十三條所稱之重病期間
    ，原告對於被繼承人提領系爭款項之用途及動機無庸舉證，被告應本於職權自行
    查核舉證。
四、易言之，本件重點在於兩造舉證責任之歸屬，除遺產及贈與稅法施行細則第十三
    條規定之「重病期間」情形外，繼承人對於被繼承人生前所提領之款項，不須負
    用途之舉證責任。惟被告罔顧上開法律規定，片面認定八十五年八月十五日之提
    款，而將時間較早、可合理推斷被繼承人身體狀況更好之八十五年七月十八日之
    提款併入遺產課稅，其併入之理由與遺產及贈與稅法施行細則第十三條之規定並
    不相符，顯係違法核定，並與憲法第十九條規定相牴觸。另依財政部八十九年二
    月一日台財稅第○八八○四五○四九一號函規定，系爭遺產二四、九五五、○○
    ○元，被繼承人非於重病期間提領，原告無法配合提供資料說明用途，亦僅列管
    查核，不可直接併遺產課稅，復查決定顯然違反上開財政部函釋，應予撤銷。況
    原告已在復查階段說明系爭現金均無贈與原告三人情事，要求被告查核原告三人
    銀行存款即可證明，惟被告均未加以查核，即斷然併遺產課稅，有違課稅公平合
    理原則。
五、被告復查決定略以：「．．被繼承人所有華銀石牌分行活期儲蓄存款第0000
    00000000號帳戶，八十五年七月十八日被密集提領現金二四、九五五、
    ○○○元，於提領當日未發現有存入他戶或匯出情形，係以現金方式提領，顯違
    常情，且依華銀石牌分行提領鉅額現鈔登記簿所載，八十五年七月十八日提領人
    之簽名，與八十五年六月十五日（非住院期間）提領人之簽名及被繼承人於華銀
    石牌分行之開戶卡簽名不同，有卷附華銀石牌分行提領鉅額現鈔登記簿及華銀石
    牌分行八十八年十一月二十九日華石存字第六九號函等影本可稽，足資證明八十
    五年七月十八日所提領銀行存款，非被繼承人所提取，與上開財政部函釋『被繼
    承人生前之所有銀行存款，其已經被繼承人提取之款，繼承開始時，已無此項財
    產』情形不符，是無該函釋之適用。」，惟：
１、被告所述「提領現金二四、九五五、○○○元，於提領當日未發現有存入他戶或
    匯出情形，係以現金方式提領，顯違常情．．」，因被繼承人為籌措龐大醫藥費
    用，償還親友借貸，民間借貸習慣上均以現金為之，故以現金提領，以現金償還
    親友借貸，並無違常情。另被告認「於提領當日未發現有存入他戶或匯出情形顯
    違常情．．」，則原告已在復查階段說明系爭現金均無贈與原告等三位繼承人情
    事，且原告要求被告查核原告等三位繼承人銀行存款即可證明，被繼承人死亡時
    已無系爭遺產，但被告均未加以查核，即斷然併遺產課稅，除違課稅公平合理外
    ，並違反舉證分擔原則，被告在未能舉證系爭遺產於被繼承人死亡時尚存在，即
    併遺產課稅，顯然違法。況於八十五年七月十八日與同年八月十五日提領人簽名
    ，依被告卷附資料，均為被繼承人「杜淑美」並非他人，被繼承人患病期間提領
    存款簽名筆跡較為潦草，竟指為簽名不符，而不得適用財政部六十五年九月九日
    台財稅第三六○九一號函規定，顯然違法。
２、人民雖依法有納稅之義務，惟據以課稅之依據須有法律明文規定者為限，被告未
    對系爭款項之流向進行查核，僅以簽名不一致，顯非被繼承人親自提領為由，據
    以作成處分，洵有違誤。本件被繼承人已死亡，對於提領系爭款項之簽名字跡不
    一致之情形，已無從查知求證。亦即，提領系爭現款當天，華銀石牌分行「提領
    鉅額現鈔登記簿」上載之提領人是否為被繼承人杜淑美本人親自簽名，現已無從
    查考。另遺產及贈與稅法並無規定非本人提領之現款即應納入遺產總額課稅，被
    告自不得僅以提領人簽名不一致容有疑義為由，將系爭款項納入遺產總額逕行課
    稅，並科處罰鍰。又被告既承認八十五年八月十五日提領之現款係被繼承人本人
    提領，顯見被繼承人當時身體狀況尚佳，自當推論八十五年七月十八日被繼承人
    身體狀況尚有能力親自提領現款，被告如有質疑，應由其負舉證責任。從而，參
    照財政部八十九年二月一日台財稅第○八八○四五○四九一號函規定，被繼承人
    非於重病期間提領存款，繼承人無法配合提供資料說明用途，亦僅列管查核，不
    可直接併入遺產課稅。
３、訴願決定未針對被告上開違法認定之事實加以審理而予以駁回，顯然違法。訴願
    決定認該現鈔之重量顯非被繼承人所能承受，殊不知被繼承人生前係任職於世豐
    螺絲廠股份有限公司（下稱世豐公司）擔任經理職務，患病期間前往領錢，均邀
    請公司同仁開車前往，領錢後均由同仁代為提拿，並無所稱無法承受重量之問題
    ，訴願決定機關未詳查即加以推測，認原告等之主張為卸詞，顯難令人信服。況
    此並非本件爭執重點。有關八十五年七月十八日向華銀石牌分行提領鉅額存款之
    簽名，經法務部調查局九十一年二月八日調科貳字第○九一○○○六六四九○號
    鑑定通知書，作出其與被繼承人杜淑美簽名不一致之鑑定乙節。查原告甲○○係
    世豐公司負責人，被繼承人則擔任公司之財務經理，當時被繼承人生病中，原告
    甲○○便交代公司同仁凡被繼承人外出辦事、看病或領錢，均須由公司同仁陪同
    外出，至於是哪一位同仁陪同前往，原告甲○○並不清楚，且當時公司職員多已
    離職，無從追查，也可能由前來探親之親友、同學陪同杜淑美前往提領，原告等
    無法查知係何人之簽名。是原告主張系爭提領鉅額現鈔登記簿上有關被繼承人簽
    名，雖經法務部調查局鑑定非被繼承人杜淑美之親筆筆跡，惟亦非原告等三人之
    筆跡，被告應就原告等三人帳戶內資金進行動態查核，作為核定系爭遺產總額之
    依據。又依財政部八十六年五月十九日台財訴第0000000000號訴願決
    定，住院期間不假外出提領存款，亦應查核繼承日是否有該財產，不得逕予併入
    遺產課稅，則本件訴願決定未責付被告查明系爭現金於繼承日是否存在，即駁回
    原告之訴願，於法不合。
六、依被告九十年八月二十八日財北國稅審二字第九○○二九三七○號函修正發布之
    「財政部台北市國稅局審理被繼承人生前『提領金融機構存款』『舉債』『處分
    財產』計課遺產稅及違章認定原則」（下稱認定原則），要求被告所屬各查審人
    員審理遺產稅案件時，應依上開認定原則之規定辦理。依該認定原則第貳點第一
    小點規定，其所稱「重病無法處理事務期間」係指：經醫師診斷證明，被繼承人
    生前有心神喪失、精神耗弱或昏迷，以致不能處理自己事務之期間。則本案被繼
    承人於八十五年七月十八日提領現金之時，並非上述定義範圍內，此亦為雙方所
    不爭執。另依認定原則第肆點規定：被繼承人於「非重病無法處理事務期間」，
    其於金融機構存款，分別按其提領方式，依左列規定辦理：「一、以現金方式提
    領者：（一）以被繼承人本人名義提領者：．．．２、金額合計超過五百萬元時
    ：(1)被繼承人之配偶或繼承人能說明提領原因、流向並具體證明用途，查核屬實
    者，該現金免併計遺產課稅。(2)不願配合說明或不能證明用途者：．．．Ｂ、金
    額合計超過二千萬元者，應即調閱被繼承人配偶、繼承人等各類財產歸戶、各金
    融機構帳戶資金異動資料，動態查核於資金提領日後所取得財產或存入之資金來
    源，仍無具體結果者，免併計遺產課稅。」，本件復查時間是在二年前，既然被
    告內部認定原則已作變動，各查審人員即應遵照辦理重新核認，畢竟「依法行政
    」是任何公務員所應遵守的原則。
七、綜上所述，本件被繼承人非屬重病期間處理自己財產，無遺產及贈與稅法施行細
    則第十三條規定之適用，為兩造所不爭執，故不管系爭款項是否為被繼承人出售
    其世豐公司之股份而來或所提領款項資金流向為何，原告毋庸負擔舉證責任，被
    告逕予併入遺產課稅，卻無法證明系爭提領款項與原告等人有何關連，顯有未依
    法行政之嫌。從而，被告將系爭現金二四、九五五、○○○元併課遺產稅，與遺
    產及贈與稅法施行細則第十三條規定、財政部六十五年九月九日台財稅第三六○
    九一號函、八十九年二月一日台財稅第○八八○四五○四九一號函規定不符，應
    撤銷訴願決定及原處分，以維原告權益。
乙、被告方面：
壹、聲明：求為判決駁回原告之訴，訴訟費用由原告負擔。
貳、陳述：
一、現金遺產二四、九五五、○○○元部分：
１、按「凡經常居住中華民國境內之中華民國國民死亡時遺有財產者，應就其在中華
    民國境內境外全部遺產，依本法規定，課徵遺產稅。」遺產及贈與稅法第一條第
    一項定有明文。原告主張被繼承人於癌症住院期間，自其所有華銀石牌分行活期
    儲蓄存款帳戶提領現金二四、九五五、○○○元，係用於支付醫療費用及償還私
    人借款，依財政部六十五年九月九日台財稅第三六○九一號函釋規定，被告將該
    筆現金併計遺產課稅，顯有未洽云云。惟被告於查核過程中，因查得被繼承人杜
    淑美帳戶於八十五年七月十八日當天存入一筆二四、九五五、○○○元款項，並
    於同日多次密集提領相同金額之鉅額現款，其提領現款之動機，被告有合理的懷
    疑，且系爭存款提領當日為被繼承人住院期間，並無請假外出紀錄，此有台北榮
    總病歷資料公務查詢會簽意見表及八十七年十一月二十三日（八七）北總行字第
    ○九四五六號函等資料影本可稽。
２、系爭二四、九五五、○○○元款項係被繼承人出售其世豐公司股份所得，其資金
    來自被繼承人之母親杜廖麗卿，而於八十五年七月十八日存入後，同日分成四筆
    提領出來，因該款項係以現金提領方式，無法查得資金流向，一旦查獲確有資金
    異常現象，不但要併入遺產課稅，尚有裁處行政罰鍰的問題。有關被繼承人於八
    十五年七月十八日向華銀石牌分行分成四次提領鉅額現鈔之取款憑條上書寫金額
    之字跡，與同日杜廖麗卿蓋章之二張取款憑條上書寫金額字跡相同，被告認係由
    同一人書寫，至於是否為原告甲○○或訴外人杜廖麗卿所書寫，並不清楚，惟系
    爭提領鉅額現鈔登記簿上有關被繼承人之簽名既經法務部調查局鑑定證明非被繼
    承人之親筆筆跡，原告自難執詞脫免其責。本件明顯為規避稅捐行為，被告依證
    據法則推論，系爭款項顯非被繼承人親自提領，且原告等無法舉證系爭款項確係
    被繼承人親自提領而為處理自己財產之行為，亦未提供系爭款項資金流向之資料
    供被告審核，雖提領當日非被繼承人重病期間，無遺產及贈與稅法施行細則第十
    三條之適用，惟被告對系爭款項之提領目的、用途及資金流向既有合理懷疑，逕
    予併入遺產課稅，應無疑義。
３、被繼承人所有華銀石牌分行活期儲蓄存款第000000000000號帳戶，
    八十五年七月十八日被密集提領現金二四、九五五、○○○元，於提領當日未發
    現有存入他戶或匯出情形，其以現金方式提領，顯違常情，而當天係提領現金，
    無從追查該筆資金流向，繼承人部分亦無出現資金異常現象，原告等人顯有刻意
    逃避追查之嫌。另原告等始終未說明該筆資金流向，原處分將其納入遺產總額課
    稅並處以罰鍰，尚屬合理。又依華銀石牌分行提領鉅額現鈔登記簿所載，八十五
    年七月十八日提領人之簽名，與八十五年八月十五日（非住院期間）提領人之簽
    名及被繼承人於華銀石牌分行之開戶卡簽名不同，八十五年八月十五日確係被繼
    承人親自提領無誤，此有華銀石牌分行提領鉅額現鈔登記簿及華銀石牌分行八十
    八年十一月二十九日華石存字第六九號函等影本可稽，足證八十五年七月十八日
    所提領銀行存款，非被繼承人所提取，與上開財政部六十五年九月九日台財稅第
    三六○九一號函釋「被繼承人生前之所有銀行存款，其已經被繼承人提取之款，
    於繼承開始時，已無此項財產」情形不符，無該函釋之適用。
４、華銀石牌分行九十年四月二十六日（90）華石存字第一三號函僅記載：「依『提
    領鉅額現鈔登錄簿』記載提領人為杜淑美」，此只能證明提領人拿了被繼承人杜
    淑美的存摺及取款憑條，於提領鉅額現鈔登記簿上簽了「杜淑美」的名字，並未
    明確指出當天提領人確為被繼承人本人。另鈞院曾函請原告提供被繼承人八十五
    年間留存字跡，惟原告以時間久遠，無法提出，惟被繼承人係擔任世豐公司財務
    經理，掌管該公司財務事務，取得被繼承人八十五年間留存字跡應非難事，原告
    顯有推諉之嫌。又系爭鉅款提領日（八十五年七月十八日）之取款憑條上字跡，
    與原告甲○○分別於八十六年三月二日及同年月二十八日函復被告之說明函上字
    跡完全一致，此可參照華銀石牌分行九十年十月十一日華石存字第四九號函附
    取款憑條、存摺及前開說明函影本，可證原告甲○○對系爭款項之來源、用途，
    非但知情，且參與系爭款項之提領，原告甲○○諉稱不知，顯係卸責矯飾，企圖
    隱匿事實。則被告依遺產及贈與稅法第一條規定（非適用原告所述遺產及贈與稅
    法施行細則第十三條規定），將系爭款項併入遺產總額課稅，並無不合。
５、原告稱被告未依遺產及贈與稅法施行細則第十三條要件審核，惟該條亦未規定非
    重病期間即不得納入遺產總額課稅，被告於八十八年十一月二十日以財北國稅法
    字第八八○四七三四○號函，請原告提示被繼承人支付醫療費用及償還私人借款
    之相關證明資料供核，惟未獲提示，致被告無從審酌，是被告初查將該筆現金併
    入遺產總額課稅，並無不合，復查決定予以維持，亦無違誤。另原告主張適用財
    政部八十九年二月一日台財稅第○八八○四五○四九一號函說明二規定乙節，惟
    被繼承人所有華銀石牌分行活期儲蓄存款第000000000000號帳戶，
    八十五年七月十八日被密集提領現金二四、九五五、○○○元，並非被繼承人所
    提取，已如前述，與該函釋說明二之「遺產稅案件，於查核過程中發現被繼承人
    生前非重病無法處理事務期間有提領存款、舉債、出售財產情事．．」情形不符
    ，自無該函釋之適用。又原告主張被繼承人患病期間提取存款之簽名筆跡較為潦
    草，眾人皆知，不得以筆跡較潦草，即認為與開戶卡簽名不同云云，果如原告所
    述，被繼承人因患病於提取存款簽名時，已無法以正常筆跡簽名，又如何能在一
    日之內提領現金二四、九五五、○○○元，該現鈔之重量顯非被繼承人所能承受
    ，是原告之主張顯係卸詞。
６、被告對原告所指八十五年七月十八日被繼承人提領現款時間，非屬遺產及贈與稅
    法施行細則第十三條所稱之「重病期間」並不爭執。惟系爭款項提領時間，被繼
    承人雖有意識能力，但因提領時間被繼承人係屬住院期間，且為癌症末期病患，
    是否具有親自到銀行提領鉅額現鈔之處理事務之能力，尚待質疑。退步言之，縱
    系爭款項係由被繼承人親自提領，惟提領鉅額現款之動機令人質疑，且提領時間
    距被繼承人死亡時僅二個多月，顯有規避遺產稅之嫌。至於原告所提之認定原則
    ，乃被告最近發布之內部查核方式及認定準則，原告尚不得據以指摘原處分及復
    查決定有何違法之處。綜上，原告無法舉證被繼承人提領系爭款項之資金用途，
    被告依據證據法則推論並參照遺產及贈與稅法施行細則第十三條之精神及秉持租
    稅公平原則，將之列入遺產總額課稅，洵無疑義。
二、罰鍰部分：
１、按「納稅義務人對依本法規定，應申報之遺產或贈與財產，已依本法規定申報而
    有漏報或短報情事者，應按所漏稅額處以一倍至二倍之罰鍰。」遺產及贈與稅法
    第四十五條定有明文。
２、原告甲○○辦理遺產稅申報，漏報被繼承人生前所有之投資、重病期間出售投資
    之價金、視為現金遺產之轉帳第三人回流配偶寶島銀行營業部帳戶之存款及視為
    遺產之死亡前三年贈與計一四、九七九、六四二元。（計算式：26,379＋5,357,
    179＋95,078＋2,538,200＋2,424＋960,382＋6,000,000 = 14,979,642），被告
    初查乃按漏稅額四、九四三、二八二元，處一倍罰鍰四、九四三、二八二元。
３、被繼承人重病期間所出售東雲公司股票一二九股、旺宏公司股票七四、○○○股
    及新光人壽股票一、○○○股之價金，計二、六三五、七○二元，原告對該項價
    金不能證明其用途，依法仍應併計遺產總額課稅，惟核其情節，尚無虛偽之確切
    證據，證明其有故意隱匿之事實，是此部分應免予論罰。
４、又本件因核減遺產額六、○○○、○○○元及追認被繼承人死亡前應納未納稅捐
    四九七、○○○元，經重行計算漏稅額應變更為二、○九三、五○○元【計算式
    ：（申報部分核定遺產總額及免罰部分之遺產16,369,587元＋24,955,000元＋2,
    635,702元-免稅額7,000,000元-扣除額16,297,000元）×稅率33% -累進差額2,3
    07,000元=核定申報及免罰之應納稅額4,511,885元；（核定遺產總額50,304,229
    元-免稅額7,000,000元-扣除額16,297,000元）×稅率33% -累進差額2,307,000
    元=全部核定應納稅額6,605,385元；全部核定應納稅額6,605,385元-核定申報及
    免罰之應納稅額4,511,885元=漏稅額2,093,500元。】，按漏稅額處一倍罰鍰為
    二、○九三、五○○元，與被告初查之差額二、八四九、七八二元，復查決定准
    予核減，尚無不當。
　　理  由
一、按「凡經常居住中華民國境內之中華民國國民死亡時遺有財產者，應就其在中華
    民國境內境外全部遺產，依本法規定，課徵遺產稅。」、「納稅義務人對依本法
    規定，應申報之遺產或贈與財產，已依本法規定申報而有漏報或短報情事者，應
    按所漏稅額處以一倍至二倍之罰鍰。」分別為遺產及贈與稅法第一條第一項及第
    四十五條所規定。又「遺產及贈與稅法施行細則第十三條規定：『被繼承人死亡
    前因重病無法處理事務期間舉債或出售財產，而其繼承人對該項借款或價金不能
    證明其用途者，該項借款或價金，仍應列入遺產課稅。』旨在貫徹遺產及贈與稅
    法第一條及第十七條第一項第八款之規定，以求認定課稅遺產之正確，為防止遺
    產稅之逃漏及維持課稅之公平所必要，並未增加法律所定人民之納稅義務，與憲
    法第十九條並無牴觸。至具體案件應稅遺產之有無，仍應依舉證責任分配之法則
    ，分由稅捐稽徵機關或納稅義務人盡舉證責任，併予指明。」復為司法院釋字第
    二二一號解釋在案。
二、本件被繼承人杜淑美於八十五年九月三十日死亡，其繼承人即原告甲○○於八十
    六年二月十五日申報遺產稅，經被告核定遺產總額為五六、三○四、二二九元，
    淨額為三三、五○四、二二九元，並以其漏報被繼承人遺產額計一四、九七九、
    六四二元，處罰鍰四、九四三、二八二元。原告甲○○不服，就現金遺產二四、
    九五五、○○○元、死亡前三年內贈與之財產六、○○○、○○○元及罰鍰部分
    ，申請復查結果，獲核減遺產額六、○○○、○○○元、扣抵贈與稅額四九七、
    ○○○元及追認死亡前應納未納稅捐四九七、○○○元，變更核定遺產總額為五
    ○、三○四、二二九元，淨額為二七、○○七、二二九元，扣抵贈與稅額為零元
    ，並核減罰鍰二、八四九、七八二元，變更罰鍰為二、○九三、五○○元。原告
    等三人猶未甘服，就復查決定未獲變更之現金遺產二四、九五五、○○○元及罰
    鍰部分，循序起訴謂被繼承人非屬重病期間處理自己財產，無遺產及贈與稅法施
    行細則第十三條規定之適用，故不論系爭款項是否為被繼承人出售其世豐公司之
    股份而來或所提領款項資金流向為何，原告等無須負舉證責任，而應由被告就關
    係人帳戶進行動態查核，不得逕行併入遺產課稅，被告無法證明系爭提領款項與
    原告等有何關連，逕予納入遺產課稅，顯未依法行政云云。惟查：
１、原告等之被繼承人杜淑美因肝癌於八十五年九月三十日在台北榮總病逝，病逝前
    六個月內曾在台北榮總住院治療四次（分別為八十五年六月十七日至同年月二十
    八日；八十五年七月十一日至同年月二十二日；八十五年八月七日至同年月十二
    日；八十五年八月二十八日至同年九月三十日），四次住院期間意識清楚，與人
    溝通、處理事務均無問題，直到八十五年九月二十四日因發生肝腎症候群症狀後
    ，意識開始變化，由嗜睡逐漸意識不清，而於八十五年九月三十日病逝等情，為
    兩造所不爭，並有台北榮總八十六年九月二十二日北總行字第六五九二號簡便
    行文表所附杜淑美之「病歷資料公務查詢會簽意見表」及死亡證明書附原處分卷
    可稽，自堪信為真實。
２、兩造所爭執應否列入現金遺產之二四、九五五、○○○元，乃杜淑美之華銀石牌
    分行帳戶，於其死亡前之一個半月，亦即於被繼承人杜淑美在台北榮總住院期間
    之八十五年七月十八日【台北榮總八十七年十一月二十三日（八七）北總行字第
    ○九四五六號書函答復被告略以，原告八十五年七月十八日住院當日並無請假紀
    錄】遭人密集提領之現金。原告等雖主張此為被繼承人非重病期間處理自己之財
    產，原告等無須負舉證責任云云資為爭議。然具體案件應稅遺產之有無，仍應依
    舉證責任分配之法則，分由稅捐稽徵機關或納稅義務人盡舉證責任，司法院釋字
    第二二一號復解釋在案。則本案基於下述理由，本院認為原告等應就系爭現金二
    四、九五五、○○○元負用途證明之責：
  (1)被告主張系爭現金提領當日，為被繼承人住院期間，且無請假外出紀錄，復據華
    銀石牌分行之提領鉅額現鈔登記簿所載，八十五年七月十八日提領人之簽名並非
    杜淑美所為，而以現金方式提領，有違常情，另被告曾以八十八年十一月二十日
    財北國稅法字第八八○四七三四○號函，請原告等提示其所主張該現金係杜淑美
    用於支付醫療費用及償還私人借款之相關證明資料供核，惟因未獲提示，致無從
    審酌，遂將該筆現金併入遺產總額課稅等語。嗣被告訴訟代理人於九十年十月二
    十五日本院行言詞辯論時，主張：「本件被繼承人生前提領系爭款項，原告甲○
    ○雖主張對資金來源及流向均不知情，惟查該筆款項係來自於被繼承人出售其世
    豐螺絲廠股份有限公司股份所得，原告甲○○為該公司之負責人，系爭款項資金
    來源經查係來自於被繼承人之母親杜廖麗卿在八十五年七月十八日轉帳存入，並
    於同日分別四次密集提領鉅額現鈔，經查八十五年七月十八日之取款條上字跡與
    原告甲○○分別於八十六年三月二日及同年月二十八日函復被告之說明函上字跡
    完全一致，有華銀石牌分行九十年十月十一日（９０）華石存字第四九號函所附
    取款憑條、存摺及前開說明函影本可稽（庭呈供參），可證原告甲○○對系爭款
    項之來源、用途不但知情，而且參與系爭款項之提領，其諉稱不知顯係卸責矯飾
    ，企圖隱匿事實，不足採信。被告依據遺產及贈與稅法第一條（並非依據原告所
    述遺產及贈與稅法施行細則第十三條）規定，將系爭款項併入遺產總額課稅，尚
    無不合。」等語。查原告甲○○既為世豐公司之負責人，且為被繼承人杜淑美之
    配偶，則其主張對其公司之股份轉讓，且係其配偶轉讓公司股份所得之現金流向
    全不知情，衡諸生活經驗法則，尚難採信。再者，依原告甲○○於八十六年三月
    二十八日致被告說明函，略以：「主旨：關於杜淑美售世豐公司股份之資金流向
    。說明：自從杜淑美經診斷罹患肝癌以後，即千方百計尋求世界名醫及大陸偏方
    ，所費甚鉅，每日花費數萬乃至數拾萬，至其往生日，共計花費兩仟多萬，全數
    來自售股所得。」等語，非惟可證明原告甲○○對系爭售股所得之現金流向知情
    ，且系爭現金係於八十五年七月十八日同一天分四次密集提領，如為醫藥支出，
    衡諸常情，應無一次提領二四、九五五、○○○元鉅額現鈔之必要，況自提領日
    八十五年七月十八日至同年九月三十日杜淑美死亡日，其間僅一個半月，亦無可
    能將鉅額現金二四、九五五、○○○元花費殆盡而原告甲○○均未加以聞問之理
    。原告於八十九年十月十二日起訴時主張「被繼承人生前係任職於世豐螺絲廠股
    份有限公司，擔任經理職務，患病期間前往領錢，均邀請公司同仁開車前往，領
    錢後均由同仁代為提拿」云云，經本院於九十一年三月十三日、同年四月二十四
    日行準備程序時兩次諭知原告甲○○提供八十五年間任職於世豐公司之職員名冊
    ，惟原告甲○○僅於九十一年四月八日補充理由略以：「．．經向世豐螺絲公司
    現職人員查詢結果，皆無陪同被繼承人杜淑美至銀行提款之印象，且八十五年間
    任職於該公司之職員，亦多人移居國外，無法予以查詢。又在查詢中，曾論及亦
    可能前來探視之親友、同學陪同被繼承人杜淑美前往提領．．是以親友、同學探
    視時，陪同前往提領，亦非不可能．．」云云，仍未依示提供八十五年間任職於
    世豐公司之職員名冊，顯見原告甲○○上開主張，為卸責之飾詞，委無可採。是
    被告主張原告甲○○對系爭現金之來源、用途不但知情，且參與系爭款項之提領
    及隱匿該現金等情，並提出華銀石牌分行九十年十月十一日（９０）華石存字第
    四九號函所附取款憑條、存摺，以及原告甲○○於八十六年三月二日及同年月二
    十八日函復被告之說明函影本佐參，可證被告所言非虛。
  (2)本院於九十一年一月二十九日以（九一）院百日股八九訴○一六七七字第○一六
    七二號函請法務部調查局，就華銀提領鉅額現鈔登記簿（提領日期：八十五年七
    月十八日，存戶戶名：杜淑美）中「提領人姓名欄」之簽名「杜淑美」，鑑定究
    為杜淑美本人、甲○○或他人之筆跡。嗣法務部調查局於九十一年二月八日以調
    科貳字第○九一○○○六六四九○號鑑定通知書，答復本院略以：「送鑑資料及
    分類：一、華南商業銀行提領鉅額現鈔登記簿乙冊；其內提領日期為7.18.、存
    戶戶名為杜淑美者『提領人姓名欄』內之『杜淑美』簽名編為甲類鑑定資料。二
    、杜淑美之2.3.華南商業銀行印鑑卡乙份、2.15.華僑銀行印鑑卡乙份、2.
    華僑銀行切結書乙份、2.14.華僑銀行存戶印鑑掛失申請書乙份；其上杜淑美
    簽名字跡編為乙類鑑定資料。三、甲○○之2.3.華南商業銀行印鑑卡乙份、
    2.15.華僑銀行印鑑卡乙份、6.8.華僑銀行保證書乙份、2.14.華僑銀行存戶印
    鑑掛失申請書乙份、3.20.及3.致財政部台北市國稅局函各乙份、9.5.當
    庭書寫字跡乙紙；其上甲○○所書字跡編為丙類鑑定資料。」、「鑑定方法：照
    相放大、特徵分析、歸納比對」、「鑑定結果：一、甲類簽名與乙類簽名筆劃特
    徵不符，研判應非出於同一人手筆。二、有關甲、丙類字跡之異同，憑現有資料
    尚難認定；請提供甲○○於八十四、五年間平日所寫與『杜』、『淑』、『美』
    三字相關筆劃之筆跡資料原本多件（例如：筆記、通訊錄、書信、契約、帳冊等
    ，如有橫式書寫者尤佳），俾利鑑析。」等語。由上開鑑定結果可知，被告主張
    系爭現金並非被繼承人杜淑美本人提領乙節，堪認為真。本院復於九十一年三月
    十三日行準備程序時提示該鑑定通知書予原告甲○○，原告甲○○對該鑑定結果
    表示並無意見。另本院於九十一年三月十三日、同年四月二十四日行準備程序時
    ，兩次諭知原告甲○○提供其於八十四、五年間平日書寫之筆記、通訊錄、書信
    、契約、帳冊原本（以橫式尤佳）等相關資料供審理參考，惟原告甲○○僅於九
    十一年四月八日以補充理由狀檢附其所自稱與客戶洽談之本人簽稿件影本三張，
    該稿件大多以英文書寫，且字跡潦草，是否為原告甲○○所書寫，已屬有疑。但
    以該杜淑美於華銀石牌分行之第000000000000號帳戶取款憑條領出
    之款項，非杜淑美所自為係屬事實，則綜觀原告甲○○配合調查情形，並且經以
    肉眼觀察華銀提領鉅額現鈔登記簿（提領日期：八十五年七月十八日，存戶戶名
    ：杜淑美）中「提領人姓名欄」之簽名「杜淑美」，與原告甲○○八十六年三月
    二日及同年月二十八日函復被告之說明函上字跡暨其九十年九月五日在本院第五
    法庭當庭書寫「杜淑美」之字跡幾近一致之情，系爭杜淑美存戶提領款項委實為
    原告甲○○所為，是原告甲○○應就系爭現金二四、九五五、○○○元負用途證
    明之責，彰彰明甚。
  (3)按「除本法有規定者外，民事訴訟法第二百七十七條之規定於本節準用之。」、
    「當事人主張有利於己之事實者，就其事實有舉證之責任。但法律別有規定，或
    依其情形顯失公平者，不在此限。」分別為行政訴訟法第一百三十六條及民事訴
    訟法第二百七十七條所規定。本件縱認被告就系爭現金遺產之存在負有舉證責任
    ；惟如前述，被告已主張原告甲○○對系爭現金之來源、用途不但知情，且參與
    系爭款項之提領及隱匿該現金等情，並提出華銀石牌分行九十年十月十一日（９
    ０）華石存字第四九號函所附取款憑條、存摺，及原告甲○○於八十六年三月二
    日及同年月二十八日函復被告之說明函影本為證；而本案經送請法務部調查局鑑
    定結果，亦證實系爭現金之提領非被繼承人杜淑美所自為；按稅捐稽徵機關雖依
    職權調查原則而進行租稅稽徵程序，惟有關課稅要件事實，多發生於納稅義務人
    所得支配之範圍，稅捐稽徵機關掌握困難，為貫徹公平合法課稅之目的，即須課
    納稅義務人協力義務，本件依其情形，由原告甲○○就系爭現金二四、九五五、
    ○○○元負用途證明之責，徵諸前開規定，應屬較為公平，且較符合遺產及贈與
    稅法第一條規定及司法院釋字第二二一號解釋意旨。
  (4)原告所舉被告九十年八月二十八日財北國稅審二字第九○○二九三七○號函修正
    發布之「財政部台北市國稅局審理被繼承人生前『提領金融機構存款』『舉債』
    『處分財產』計課遺產稅及違章認定原則」，僅為被告內部作業規定，不能拘束
    本院依法所為之判斷。
３、被繼承人杜淑美於華銀石牌分行戶頭既係由原告甲○○於八十五年七月十八日利
    用其名義而為提款行為，自不足以證明係被繼承人杜淑美於死亡前一定期間內處
    分其財產，且原告甲○○亦未舉證證明系爭提領現金二四、九五五、○○○元之
    用途，被告因而未准其自遺產總額中扣除並免徵遺產稅，即無違誤。
三、綜上所述，原告起訴意旨均無可採。本件課稅及罰鍰處分，徵諸首揭規定，洵無
    違誤。訴願決定予以維持，亦無不合。原告猶執前詞聲明撤銷，難認為有理由，
    應予駁回。
據上論結，本件原告之訴為無理由，爰依行政訴訟法第九十八條第三項前段、第一百
零四條、民事訴訟法第八十五條第一項前段，判決如主文。
中　　華　　民　　國　 　 九十一　　　年   　 六　　  月　  　十三  　　日
                               臺 北 高 等 行 政 法 院  第 六 庭
                                           審 判 長 法  官　林樹埔
           　　　　　　　　　　　　　　　　　　　　 法　官　闕銘富
           　　　　　　　　　　　　　　　　　　　　 法　官　曹瑞卿
右為正本係照原本作成。
如不服本判決，應於送達後二十日內，向本院提出上訴狀並表明上訴理由，如於本判
決宣示後送達前提起上訴者，應於判決送達後二十日內補提上訴理由書（須按他造人
數附繕本）。
中　　華　　民　　國　 　 九十一　　　年   　 六　　  月　  　十三  　　日
            　　　　　　　　　　　　　　     　     書記官  方偉皓
